臺灣臺中地方法院民事判決　九十年度簡上字第三五○號
　　上　訴　人　乙○○
　　被　上訴人　丙○○
　　訴訟代理人　甲○○
右當事人間請求給付票款事件，上訴人對於中華民國九十年七月二十五日本院豐原簡
易庭九十年度豐簡字第三一○號判決提起上訴，本院判決如左：
    主      文
原判決關於命上訴人給付超過柒拾參萬肆仟捌佰壹拾柒元，及按參萬陸仟壹佰捌拾參
元自民國八十九年六月八日起至清償日止，按週年利率百分之六計算之利息部分，及
該部分假執行之宣告，暨訴訟費用之負擔均廢棄。
右開廢棄部分，被上訴人在第一審簡易之訴駁回。
其餘上訴駁回。
第一、二審訴訟費用由上訴人負擔二十五分之二十四，餘由被上訴人負擔。
    事      實
甲、上訴人方面：
一、聲明：（一）原判決廢棄。（二）右廢棄部分，被上訴人在第一審之訴駁回。
二、陳述：除與原判決記載相同者，茲引外用，補稱：
（一）系爭支票ＡＴ0000000號，面額新台幣（下同）二十九萬一千元之支票
      係被上訴人向上訴人招攬保險之保費，惟被上訴人於招攬保險之初，上訴人曾
      向伊表示，如上訴人經體檢出有糖尿病者，則不參加保險，然被上訴人隱匿事
      實，並向上訴人稱體檢一切正常，使上訴人誤信無罹患糖尿病，遂給付保費，
      迨接獲保單後。始知保單中記載上訴人罹患有糖尿病乙事，被上訴人顯係以詐
      欺手段使上訴人參加保險，上訴人就該系爭支票自得拒絕付款。
（二）另爭支票ＡＴ0000000號面額三十三萬元，及票號ＡＴ0000000
      號面額十五萬元之支票各乙紙，係被上訴人向上訴人借票使用，兩造間並無任
      借貸關係，上訴人自亦得拒絕付款。
（三）前揭ＡＴ0000000號、ＡＴ0000000號與給付保險費之ＡＴ00
      00000號係連號，且係於前揭二紙支票號碼之間，由此足證上訴人係同時
      簽發上開三張系爭支票，交付被上訴人，被上訴人不可能向訴外之第三人取得
      系爭ＡＴ0000000號、ＡＴ0000000號支票。是前開系爭二紙支
      票係上訴人借票與被上訴人。
（四）上訴人（含上訴人之妻陸愛玲）保險費合計為二十五萬四千八百十七元，惟被
      上訴人收取之保險費為二十九萬一千元（即系爭支票一）相差有三萬六千一百
      八十三元，顯非合理。
（五）上訴人稱系爭ＡＴ0000000號、ＡＴ0000000號系爭二紙支票，
      係上訴人簽發償還借款云云。然被上訴人所提出之匯款單證明，然該金額為三
      十一萬元，與ＡＴ0000000號支票面額三十三萬元不合。且如為借款，
      則利息如何計算，與上開二紙支票計四十八萬元之數額相差甚遠，而在八十九
      年一月二十四日借款，衡諸民間習慣，無可能於同年五月二十日及五月三十一
      日償還。
（六）又票據雖為無因證券，然於直接當事人間仍得以原因關係為抗辯，此由票據法
      第十三條之反面解釋即知。是一旦票據債務人就原因關係提出抗辯，則執票人
      即負有舉證之責任。是前開系爭ＡＴ0000000號、ＡＴ0000000
      號系爭二紙支票被上訴人稱係上訴人向伊借款，顯屬無據。
三、證據：除援用第一審所提證據外。補提人壽保險單影本二紙為證。並請求訊問證
    人鄧昭仁。
乙、被上訴人方面：
一、聲明：駁回上訴。
二、陳述：除與原判決記載相同者，茲引外用，補稱：
（一）否認上訴人主張系爭支票ＡＴ0000000號，面額二十九萬一千元之支票
      ，係被上訴人係以欺騙之手段使上訴人參加保險，況被詐欺而為意思表示者，
      依民法第九十二條、九十三條之規定，須於發現後一年內之除斥期間內為之。
      上訴人主張簽發系爭支票被詐欺之時間係民國（下同）八十九年四月二十五日
      ，迄今已逾一年之除斥期間，縱屬上訴人上開之主張為真實，上訴人亦不得主
      張。
（二）票據屬無因證券，持票人行使不受原因關係之影響，且依票據法第十三條前段
      之規定，票據債務人不得以自己與發票人或執票人之前手間所存抗辯之事由對
      抗執票人。是上訴人為何簽發系爭ＡＴ0000000號，及票號ＡＴ000
      0000號之支票，與被上訴人得否得行使系爭支票之權利無關。
（三）被上訴人乙○○購買之保險計有二份保險費各為八萬五千四百六十四元、四萬
      九千零八十元，另為其妻陸愛玲購買之保險計有二份保險費各為六萬七千二百
      五十元、四萬零四百二十元、一萬二千六百零三元，合計二十五萬四千八百十
      七元。
（四）上訴人應繳之保險費為二十五萬四千八百十七元，為何上訴人簽面額二十九萬
      一千元之系爭支票，其間為何有三萬六千一百八十三元之差額。此為兩造之其
      他債務關係而由上訴人一併簽發，至於何種債務關係，被上訴人不負證明給付
      原因之責任，上訴人如主張此部分無給付之義務，自應由上訴人負舉證之責。
（五）另系爭ＡＴ0000000號及ＡＴ0000000號之二紙支票，如係上訴
      人使用，依常情豈有將該支票存入自己之帳戶示等待提示之理，而應係持之向
      他人調借現金，以達資金週轉之目的才是。且一般借票者，當會要求於借票同
      時簽發面額相同或較高之支票以求擔保。但上訴人並無被上訴人簽發之任何支
      票，是上訴人上開之主張並非合理。而上開系爭二紙支票，其中三十三萬元面
      額多出二萬元部分係利息。
三、證據：除援用第一審所提證據外，補提系爭三紙支票影本各乙紙、被上訴人於八
    十九年一月二十四日匯款單影本乙紙、保險費繳納證明書影本五紙為證。
丙、本院依職權訊問證人陸愛玲（即上訴人之妻）。
    理      由
一、本件被上訴人起訴主張，伊執有上訴人所簽發票據號碼ＡＴ0000000號、
    ＡＴ0000000號及ＡＴ0000000號（面額分別為二十九萬一千元、
    三十三萬元、十五萬元，付款人均為台灣中小企業銀行東台南分行，發票日分屬
    為八十九年四月二十五日、八十九年五月二十日、八十九年五月三十一日，帳號
    均為一三二五－二）之系爭三紙支票，屆期後分別於八十九年六月八日、同年五
    月二十九日、同年六月八日向付款人為付款之提示，均遭存款不足為由而退票，
    爰依票據法第一百二十六條、一百三十三條求為判決上訴人給付票款七十七萬一
    千元，及各自付款提示日依年息百分六計算之利息（即如原審之判決）；上訴人
    則以，系爭ＡＴ0000000號之第一紙支票，係被上訴人向上訴人招攬保險
    之保費，惟被上訴人於招攬保險之初，上訴人曾向伊表示，如上訴人經體檢出有
    糖尿病者，則不參加保險，然被上訴人隱匿事實，並向上訴人稱體檢一切正常，
    使上訴人誤信無罹患糖尿病，遂給付保費，是該系爭支票係被上訴人詐欺取得。
    且系爭支票之面額與保費之差距有三萬六千一百八十三元，亦有未合，另系爭Ａ
    Ｔ0000000號及ＡＴ0000000號二紙支票，係被上訴人向伊借票使
    用，伊與被上訴人間並無存有任何債權、債務關係，是依票據法第十三條之反面
    解釋，上訴人自得為原因關係之抗辯，而被上訴人對此既未能證明，則其自不得
    對上訴人主張上開系爭三紙支票之票據上權利，是被上訴人本件之請求自無理由
    等語，資以抗辯。
二、查前開系爭三紙支票為上訴人所簽發交予被上訴人，嗣屆期後經被上訴人分別於
    前開期日為付款之提示，均未兌現乙情，已據兩造陳明，並有系爭三紙支票影本
    ，暨退票理由單附卷可稽，自堪可信為真實。是本件上訴人為系爭三紙支票之發
    票人（即票據債務人）、被上訴人則為執票人（即票據債權人），要可認定。
三、按支票係文義證券及無因證券，證券上權利義務悉依證券上所載文義決定其效力
    ，從而支票上權利，依支票文義而發生，與其基礎之原因各自獨立。支票上權利
    之行使不以其原因關係存在為前提，故其原因關係不存在或無效時，執票人仍得
    依支票文義行使其權利，最高法院四十九年上字第三三四號判例要旨著有明文。
    此於匯票、本票（即我票據法規定之票據形態），於我學說及實務均採相同之見
    解，此即票據無因性（票據法制度之設計，乃以發展票據流通保障交易安全為目
    的）。依此票據無因性，則生票據債權與原因債權分離，及票據轉讓之抗辯限制
    之法律效果。又基於債之關係之相對性，債之關係原則上不受其他債之關係之影
    響。是以票據法第十三條前段明定：「票據債務人不得以自己與發票人間或執票
    人之前手間所存抗辯之事由對抗執票人」。此即，票據關係之發生，一以票據行
    為是否有效為斷，票據原因是否存在，原則上不影響票據關係。然執票人行使或
    主張票據上之權利，依票據法十三條但書規定，允許票據債務人得以執票人取得
    票據出於惡意為由，對抗執票人之請求或主張。而此不問是否處於直接讓受之狀
    態，亦即是否直接當事人間之關係，均有適用，此即惡意抗辯。換言之，票據法
    第十三條之例外規定，當執票人基於惡意而取得票據時，即不再適用，票據法又
    回歸到繼受取得之法理，即有抗辯延伸之適用。而關於票據授受之法律上目的，
    或為清償目的、融通目的、贈與目的，及擔保目的，此票據授受之目的決定，原
    則上係於票據交付契約成立之前或同時，由票據授受當事人以契約約定之。該約
    定雖多構成基礎行為中之約款，但亦得事後個別為之，此即「關於發生票據債務
    之債法上約定」（註：與學說上所稱之「票據預約」不盡相同）。固然基於當事
    人間基礎關係所生之抗辯（屬人的抗辯），依我實務上之通說，直接當事人間仍
    得以之為抗辯，對於債權人之請求（並參照最高法院七十七年度第七次民事庭總
    會決議，及四十六年台上字第一八三五號判例要旨）。惟姑且不論，於直接當事
    人間上開所論抗辯之方式為直接抗辯（我實務所採），抑或間接抗辯（即透過不
    當得利請求免除債務（與物權行為之無因性類似），或權利濫用，或目的限制約
    定而為主張）。然票據既具無因性（外在無因性及內在無因性），則縱然於直接
    當事人間可為原因關係之抗辯，然已生舉證責任轉換之法律效果。此即依一般舉
    證原則（民事訴訟法第二百七十七條參照）債權人欲於訴訟上對債務人行使價金
    債權者，應就債權發生之要件負主張及舉證責任。然若債務人為清償價金債務而
    簽發支票於債權人時，因具有內在無因性，其原因從行為中抽離，不構成行為之
    內容，故主張法律行為發生法律效果者，無庸證明原因關係之存在。因而，執票
    人僅須證明票據行為係有效成立即得行使票據權利。反之，票據債務人應證明足
    以限制票據基礎關係所生之抗辯，且該抗辯主張之可能性，並未因票據之授受而
    被排除。此於非直接收受當事人間亦同。依此而論，本件票據債務人即上訴人與
    執票人即被上訴人，為收受系爭三紙支票之直接當事人，上訴人固可以與被上訴
    人間之原因關係為抗辯。然基於上開票據內在無因性而生之舉證責任倒置及主張
    對己有利於己之事實者負有舉證任之原則，本件系爭三紙支票之票據債務人即上
    訴人就其所主張上開原因關係抗辯之事實，負有舉證之責（最高法院六十四年台
    上字第一五四○號判例要旨參照）。換言之，本件上訴人即須就其所主張系爭Ａ
    Ｔ0000000號之第一紙支票遭被上訴人詐欺，系爭第二、三紙ＡＴ000
    0000號及ＡＴ0000000號支票係借票予被上訴人，而交予之事實，負
    有舉證之責任。惟參諸，證人鄧昭仁到庭之證稱：「上訴人的弟弟一直是我（指
    證人鄧昭仁）的客戶，我曾向他（指上訴人）招攬保險，他說他已經向國泰買了
    ，他有拿保單給我看，我發現上訴人有糖尿病，所以我就放棄招攬，我沒有看到
    乙○○拿票給丙○○，但他們在爭吵時我有聽到，他們在吵說上訴人要求退保，
    因為沒有醫療保險部分國泰拒保，是因為我告訴他的關係他才與上訴人爭吵，他
    那時有告訴上訴人沒有醫療保險保險幹什麼。」、「票的部分我有聽到乙○○說
    丙○○向他借二張票，要他還出來，但借票過程我不知道。」等語（見本院九十
    年十一月二十一日準備程序筆錄）。另證人即上訴人之妻陸愛玲亦到庭證稱：「
    當時我們（指上訴人及陸愛玲）有向被上訴人說不能有糖尿病的紀錄我們才要投
    保，如果有糖尿病的紀錄我們就不投保，我們沒有證據。」等語（見本院九十一
    年四月十日準備程序筆錄）。均無從證明上訴人就上開所主張關於原因關係抗辯
    之事實存在。是上訴人上開抗辯均無足採信。是以上訴人稱伊勿庸負系爭三紙支
    票之票據上責任，於法即有未合，尚無理由。
四、次查，系爭ＡＴ0000000號、面額二十九萬一千元之支票，上訴人係因支
    付保險費（包含上訴人及其妻陸愛玲之保險）而簽發交付予被上訴人乙情，已據
    兩造陳明。是以上訴人顯係以清償目的而交付上開支票甚明。惟上訴人應繳之保
    險費為二十五萬四千八百十七元乙情，亦據被上訴人陳明。是以上開系爭支票其
    中三萬六千一百八十三元屬非債清償。被上訴人自應返還上開部分予上訴人。是
    以上訴人執此原因關係為據抗辯稱該部分（含付款提示日起算之利息）無付款之
    責，於法有據，為有理由。被上訴人此部分之主張並無理由。
五、按發票人應照支票文義擔保支票之支付。執票人向支票債務人行使追索權時，得
    請求自為付款提示日起之利息，如無約定利率者，依年利六釐計算。票據法第一
    百二十六條及第一百三十三條，分別定有明文。本件上訴人既係系爭三紙支票之
    發票人，且其所主張之原因關係之抗辯，就系爭ＡＴ0000000號支票於超
    過三萬六千一百八十三元部分，及系爭ＡＴ0000000號及ＡＴ00000
    00號二紙支票部分，均無從成立，已如前述。則綜上所述，被上訴人本於執票
    人之票據關係，請求上訴人給付系爭ＡＴ0000000號支票其中二十五萬四
    千八百十七元及系爭ＡＴ0000000號及ＡＴ0000000號二紙支票（
    面額分別為三十三萬元、十五萬元）及自各該付款提示日（即八十九年六月八日
    、八十九年五月二十九日、八十九年六月八日）起至清償日止按年息百分之六計
    算之利息，為有理由，應予准許。逾此所為之請求，為無理由，應予駁回，爰為
    判決如主文第二項所示。又上開應淮許部分，係命清償債務之判決，應依職權宣
    告假執行。原審就超過上開淮許部分，為上訴人敗訴之判決，並為假執行之宣告
    ，自有未洽。上訴意旨就此部分指摘原判決不當，求予廢棄改判，為有理由，爰
    為判決如主文第一項所示。至於上開淮許部分，原審判命上訴人給付，並為假執
    行之宣告，核無違誤，上訴意旨，就此部分，指摘原判決不當，求予廢棄，為無
    理由，應駁回其上訴，爰為判決如主文第三項所示。
六、據上論結，本件上訴為一部有理由，一部無理由，依民事訴訟法第四百三十六條
    之一第三項、第四百五十條、第四百四十九條第一項、第七十九條但書，判決如
    主文。
中　　　華　　　民　　　國　　九十一　　年　　　九　　　月　　  十三　  日
                                            臺灣臺中地方法院民事第四庭
~B審判長　法官張恩賜
~B　　　　法官戴博誠
~B　　　　法官陳添喜
右為正本係照原本作成。
不得上訴。
中　　　華　　　民　　　國　　九十一　　年　　　九　　　月　　十三　　　日
~B法院書記官
